臺灣彰化地方法院民事判決　八十九年度重訴字第三五三號
　　原　　　告　彰化縣員林鎮農會
　　法定代理人　乙○○
　　訴訟代理人　甲○○
　　　　　　　　戊○○
　　被　　　告　丁○○
　　被　　　告　丙○○
右當事人間請求給付清償借款事件，本院判決如左：
    主    文
被告應連帶給付原告新台幣玖佰捌拾參萬元，及自民國八十八年八月十二日起至清償
日止，按年息百分之八．八計算之利息，並自民國八十八年九月十三日起至清償日止
，逾期清償在六個月以內者，按上開利率百分之十，超過六個月以上者，按上開利率
百分之二十計付違約金。
訴訟費用由被告連帶負擔。
本判決於原告以新台幣參佰貳拾柒萬元供擔保後，得假執行。但被告如於假執行程序
實施前，以新台幣玖佰捌拾參萬元為原告預供擔保，得免假執行。
    事    實
甲、原告方面：
  一、聲明：如主文第一項所示，並聲請供擔保宣告假執行。
  二、陳述：
　（一）緣被告丁○○於民國八十八年八月十二日邀被告丙○○為連帶保證人，向原
        告借款新台幣（下同）九百八十五萬元，借款期間至九十一年八月十二日止
        ，約定利率按年息百分之八．八計算，被告丁○○應按月付息，如未依約履
        行，全部債務視為到期，自逾期之日起六個月以內並按上開利率百分之十，
        超過六個月部分，並按上開利率百分之二十計算違約金。詎被告丁○○自八
        十八年八月十二日起即未按期清償，屢經催索皆置之不理，為此請求被告連
        帶給付借款。
　（二）對被告抗辯所為之陳述：
　　１．被告丁○○曾於八十年八月八日書立授信約定書及借據各一紙，邀被告丙○
        ○為連帶保證人，向原告借款一千六百萬元，其並於當日申請開設0000
        000帳戶，原告即將借貸款項存入該帳戶內完成借貸手續，而後再擴張為
        三千萬元，至今未為清償，另經聲請支付命令被告異議由鈞院以八十九年重
        訴字第三五二號審理中。其又於八十五年二月十六日邀同被告丙○○為連帶
        保證人向原告借款三百萬元，於八十五年三月六日擴張為一千萬元借款，於
        八十六年十二月二十六日展期並清償一十五萬元，剩九百八十五萬元，本件
        借款係因被告丁○○前於八十六年十二月廿六日向原告借款九百八十五萬元
        ，於八十八年八月十二日再聲請展期並清償二萬元，故尚欠原告九百八十三
        萬元。被告借款皆有簽署授信約定書及借據為憑，授信約定書皆經原告派員
        對保由被告簽名及蓋章，不容其空言否認。
　　２．原告於八十年以前，借款戶須以戶政單位留存之印章為借款印鑑，顧客屢次
        反應手續不便，戶政單位亦不勝其煩，乃決由客戶自由選擇借款印鑑章，並
        通知借款人前來原告處變更印鑑，另行簽署授信約定書一份，而後即以授信
        約定書之章為借款印鑑章。被告丁○○於八十年八月八日借款時以戶政單位
        之印鑑章為借款印鑑，於八十五年十二月十六日到原告處重新辦理印鑑確認
        ，仍依原印鑑為借款印章，故其印文、授信約定印文及留存原告處印鑑卡印
        文皆同一印章所蓋，由此可知，被告丁○○借貸事實明確。至被告丁○○雖
        辯稱農會之貸款程序怎可由他人代辦，其不知金融貸款文化才有此疑問，蓋
        過去農會貸款對象皆為農民，而農民識字不多，很多程序皆委由他人代辦，
        請其簽名皆嫌麻煩，故大部份以印章代替簽名，此亦為過去金融機構之貸款
        習慣，俗稱「認章不認人」。
　　３．被告丁○○為向原告借款於八十年八月八日簽署授信約定書一紙，其上條款
        言名借款．．等等各種債務，以其教育程度（員林高中畢業），不能謂不知
        ，起初被告丁○○辯稱從未簽過（見八十九年十二月八日筆錄），當原告提
        出正本時始承認其簽名，卻辯稱於被告丙○○處工作時，丙○○要他簽名供
        有人買房子貸款時，當保證人擔保之用，其辯詞有違常理，蓋買賣房子一般
        僅有買方尋找保證人，保證支付房價，從無賣方尋找保證人（賣方不知要保
        證什麼）。原告為讓顧客方便從八十五年起顧客借款不需以戶政事務所印鑑
        章為放款印鑑，但舊客戶得更換印鑑章，被告丁○○為圖方便仍以舊印鑑當
        新印鑑用，於八十五年十二月十六日再簽署授信約定書及放款印鑑卡一張，
        以示承認原印鑑之效力（見九十年十二月二十八日證人江麗如證詞），其卻
        矢口否認，情急之下卻說兩張授信約定書同時簽署，若非鈞院以時間、地點
        、筆之顏色不同，不知還要再以何種不合情理之辯詞抗辯，且員林戶政事務
        所於八十年四月十五日所核發印鑑證明係公文書，豈有偽造之理。
　　４．系爭借款事實係被告丙○○需錢與被告丁○○商量後，被告丁○○同意以其
        名義向原告借款，而由被告丙○○以其所有土地設定抵押後，向原告陸續借
        款四千萬元，而後逐次展期，否則被告丁○○何須簽署授信約定書又簽署放
        款印鑑卡以為借款手績，至於其資金流向非原告所能置喙。又被告丁○○願
        意具名向原告借款事實，已經被告丙○○陳明，而其因出具姓名為被告丙○
        ○利用，業經鈞院刑事庭以九十年易字八十五號判決有期徒刑二年八個月在
        案，由此更證明被告丁○○積欠原告款項為事實。
  三、證據：提出借據一件、授信約定書一件、交易明細表一件、文易傳票影本、帳
      卡各一件，並聲請將授信約定書送鑑定，及聲請訊問證人黃秀梅。
乙、被告丁○○方面：
  一、聲明：
  （一）原告之訴及假執行之聲請均駁回。
　（二）如受不利之判決時，聲請准予預供擔保免為假執行。
  二、陳述：
  （一）兩造並無借貸關係，該借貸係被告丙○○利用職權夥同原告員工所為之冒貸
        行為，原告所提出之借據、放款印鑑卡上關於被告游恆昌的簽名，係他人所
        偽造，被告丁○○於原告所開立之存款帳戶，亦是他人冒名開立。
　（二）被告丁○○並未具農民身分，亦非原告之會員或贊助會員，並不符合原告的
        貸款資格，怎能向原告貸得系爭款項花用。再依農會信用部業務管理辦法規
        定，農會理監事、總幹事及各部門員工，及對與其理、監事、總幹事及信用
        部主任或辦理授信職員有利害關係者所有之財產僅得提供其本人、配偶及二
        親等以內之血親所借貸，然被告間乃屬三親等的旁系血親，根本不符合上開
        規定，依規定不得由被告丙○○提供擔保物供被告丁○○向原告借款。由原
        告所屬員工劉嫦娥、江麗如（係本件借貸案的授信對保人員）在鈞院八十九
        年度重訴字第三五二號民事案件中均證稱：「每新借一筆就要寫一份授信約
        定書，並且重新對保，但如果擴張借款額度時，通常也是要求再寫一份約定
        書，大都是寫一份新的取代舊的」等語，依上開證詞，本件借貸被告丁○○
        至少即須出具四份授信往來約定書，並重新對保四次，然被告丁○○卻從未
        出具任何的授信往來約定書，至於原告所提出之八十五年十二月二十六日之
        授信往來約定書，據證人江麗如在九十年十二月二十八日之證詞，該紙授信
        往來約定書乃係為辦理新的印鑑卡時所書立，與貸款無關，更遑論是就系爭
        借貸進行貸款時之查核與對保手續。
　（三）被告丁○○名義之印鑑章，應係被告丙○○所偽刻，並假冒被告丁○○之名
        義擅自指示他人填具虛偽不實之印鑑登記申請書，持以向彰化縣員林鎮戶政
        事務所辦理印鑑登記，以利其將來得以持該只印鑑向原告進行冒貸，此由彰
        化縣員林戶政事務所業務承辦人員胡妙娟於九十一年三月八日證稱：「印鑑
        登記申請，依規定當事人要親自帶身分証及印章到場，我們以身份證核對是
        否為本人後，並要求當事人親自書寫印鑑申請書及印鑑條，若非由申請人親
        自書寫，我就會要求他在申請書背面簽名或按指印」，以及留存於員林戶政
        事務所印鑑登記申請書及印鑑條上之簽名均非被告丁○○所簽署，且其背面
        亦無被告丁○○的的簽名或指印等情事，可知上開文件應係被告丙○○事先
        假冒被告丁○○之名義所申請，用以供其日後持向原告處冒貸款項之用。另
        被告丙○○於九十年七月二十日在鈞院審理中曾脫口說出系爭被告游恆昌名
        義之印鑑證明，係委託代書向戶政機關申請的，及代書王其相於九十一年二
        月五日之證述內容與證人黃秀梅所證述之戶政作業程序相悖等情，亦可知被
        告丁○○名義之印鑑章及證明書，係被告丙○○為遂行其假冒被告丁○○名
        義向原告貸款花用之目的所偽造。
　（四）又被告丙○○雖曾利用被告游恆昌擔任伊建築工地監工乙職之時，要求被告
        丁○○，若建築之房屋出售時，倘客戶一時無法找到保證人，則為利於房屋
        之銷售，請被告游恆昌勉為其難先擔任一年的保人，被告游恆昌當時因工作
        的關係不便推拖，便即先後簽署二份授信往來約定書交由丙○○保管，然因
        當時景氣甚佳，該批房屋推出後便即銷售一空，並無客戶找不到保人的情事
        發生，是以被告丁○○並未真正擔任保證人，而被告丙○○嗣後持向農會進
        行冒貸之約定書，縱使係由被告丁○○所簽署，惟與當初所同意之內容已截
        然不同。況證人江麗如於九十年六月二十二日在鈞院八十九年度重訴字第三
        五二號民事案件曾證稱：「有增貸就要寫新的授信約定書並重新對保」，則
        本件借貸前後所辦理之展期及增貸其次數至少即有四次之多，且金額十分龐
        大，然卻未見歷次對保時有被告丁○○親自簽名署押之借據及授信往來約定
        書存在，此焉能不啟人疑竇，尤其倘證人江麗如及劉嫦娥真有與被告丁○○
        辦理對保手續，為何借據上之簽名均非被告丁○○所自為，被告丁○○係員
        林高中畢業，非無親自簽名之能力，何以證人劉嫦娥與江麗如於前揭民事庭
        開庭時，對於往來頻繁之大客戶，竟稱不認得？此顯然亦與常情不符。另對
        於約定書日期上方所示之0000000電話號碼，渠等則陳稱是立約人留
        的電話，用供需要時聯絡之用，然上揭電話號碼乃是被告丙○○家中之電話
        ，則依其所言，該紙授信往來約定書之真正立約人亦即借款人，應即係被告
        丙○○無疑。
  三、證據：提出本院八十九年度重訴字第三五二號民事案件九十年六月二十三日言
      詞辯論筆錄一件、彰化縣政府八十七年二月五日八七彰府財金字第一六八二七
      號函，並聲請向彰化縣員林鎮戶政事務所函查八十年一月十八日係何人辦理丁
      ○○之印鑑登記手續，八十年四月十五日係何人申請被告丁○○名義之印鑑證
      明書，及勘驗本院九十年七月二十日言詞辯論期日錄音帶、聲請訊問證人王其
      相。
丙、被告丙○○未於最後言詞辯論期日到場，惟據其以前到場所為之聲明、陳述略以
    ：伊確實有擔任本件借之連帶保證人，本件是以伊之土地供擔保，被告丁○○是
    伊大哥的兒子，故同意出面當借款人，借得的錢由伊使用，印鑑證明是委託代書
    申請的。
丁、本院依職權訊問證人王秀燕、江麗如、胡妙娟。
    理    由
一、被告丙○○未於最後言詞辯論期日到場，核無民事訴訟法第三百八十六條各款所
    列情形，爰依原告之聲請，由其一造辯論而為判決。
二、原告起訴主張：被告丁○○於八十八年八月十二日邀被告丙○○為連帶保證人，
    向原告借款九百八十五萬元，借款期間至九十一年八月十二日止，約定利率按年
    息百分之八．八計算，被告丁○○應按月付息，如未依約履行，全部債務視為到
    庭，自逾期之日起六個月以內，按上開利率百分之十，超過六個月部分，並按上
    開利率百分之二十計算違約金，詎被告丁○○自八十八年八月十二日起即未按期
    清償，屢經催索皆不置不理，尚欠本金九百八十三萬元及利息、違約金未清償等
    語。被告丙○○對其擔任本件借款之連帶保證人之事實並不爭執。被告丁○○則
    以：兩造並無本件借貸關係存在，係被告丙○○利用職權夥同原告員工所為之冒
    貸行為，原告所提出之借據、放款印鑑卡上關於被告游恆昌的簽名，係他人所偽
    造，被告丁○○於原告所開立之存款帳戶，亦是他人冒名開立；又被告丁○○並
    未具農民身分，亦非原告之會員或贊助會員，並不符合原告的貸款資格，怎能向
    原告貸得系爭款項花用；且被告丁○○名義之印鑑章，係被告丙○○所偽刻，並
    假冒被告丁○○之名義擅自指示他人填具虛偽不實之印鑑登記申請書，持以向彰
    化縣員林鎮戶政事務所辦理印鑑登記，以利其將來得以持該只印鑑向原告進行冒
    貸；又被告丁○○係因被告丙○○要求其於建築之房屋出售時，倘客戶一時無法
    找到保證人，請求其擔任保證人，始先後簽署二份授信往來約定書交由丙○○保
    管，然並未真任擔任保證人等語置辯。
三、查原告主張之上開事實，業據其提出借據、授信約定書、交易明細表各一件為證
    （本院卷第十九至三十三頁）；並為被告丙○○所自認，自堪認其對被告丙○○
    主張之部分為實在。又被告丁○○曾於八十年八月八日向原告借款一千六百萬元
    ，並開設帳號0000000之帳戶，其於八十五年二月十六日另向原告借款三
    百萬元，又於八十五年三月六日擴張為一千萬元，於八十六年十二月二十六日展
    期並清償一十五萬元，餘九百八十五萬元未清償，本件係被告丁○○於八十六年
    十二月廿六日向原告借款九百八十五萬元，於八十八年八月十二日再聲請展期並
    清償二萬元，故尚有九百八十三萬元未清償等情，亦有原告所提借據、授信約定
    書、開戶資料、存款印鑑卡各一件、轉帳支出傳票二件、收入傳票二件等在卷可
    稽（本院卷第六十八至七十八頁）。惟被告丁○○既否認兩造間有借貸關係存在
    ，並以前揭情詞置辯，則本件應審酌者為兩造間之系爭消費借貸契約是否有效成
    立？經查：
（一）被告丁○○雖否認其曾向原告借用系爭款項，惟其對原告所提八十年八月八日
      及八十五年十二月十六日授信約定書上其簽名之真正並不爭執（見本院九十年
      七月二十日、九十年十二月十四日言詞辯論筆錄），則依該授信約定書觀之，
      其上既已記載：「立約定書人（以下簡稱立約人）與彰化縣員林鎮農會（包括
      本會及所屬各分支機構，以下簡稱貴會）約定，立約人對貴會之一切受（授）
      信往來，願遵守左列各條款」，則被告丁○○並非不識字之人，其對該授信約
      定書之作用、用途自不得諉為不知。對此，被告丁○○雖辯該授信約定書係因
      在被告丙○○工地工作，丙○○要其簽名以供有人買房子貸款時當保證人之用
      云云（見本院九十年十二月十四日言詞辯論筆錄），惟此為原告所否認，且在
      購屋時由賣方為買主尋找保證人，被告丁○○又在不知所保證者為何人、資力
      如何之情況下，即簽立該授信約定書，已與常情相違；又果如被告丁○○所稱
      其未真正擔任保證人，則其於八十五年十二月十六日經通知更換授信約書時，
      理應要求原告廢止其於八十年八月八日所簽授信約定書，又豈會另外簽訂另一
      紙授信約定書？此更是有悖常理。況被告丁○○於八十五年十二月十六日，係
      因原告所規定客戶之印鑑不限於戶政事務所之印鑑，而至原告處簽立授信約定
      書，並由原告之承辦人員江麗如對保等等情，亦經證人江麗如到庭證述在卷（
      見本院九十年十二月二十八日言詞辯論筆錄），被告丁○○對證人江麗如之該
      證詞亦不爭執，此與被告丁○○所述，顯有不符，其上開所辯，自不足採，是
      原告主張被告丁○○同意擔任本件借款人等語，應非無據。
（二）又被告丁○○雖辯稱本件借款之借據、授信約定書上之印章非其所有云云，惟
      原告所提之八十五年十二月十六日授信約定書、同日放款印鑑卡，八十年八月
      八日授信約定書、八十八年八月十二日借據上所蓋「丁○○」之印文，與八十
      年一月十八日彰化縣警察局印鑑字第一五七號印鑑申請書上「丁○○」之印文
      相同之事實，有原告所提上開文書及彰化縣員林鎮戶政事務所九十一年二月二
      十日函附印鑑登記申請書等資料（本院卷第一三０頁至一三三頁）在卷可稽，
      並經本院囑託國防部憲兵司令部刑事鑑事中心鑑定屬實，有國防部憲兵司令部
      刑事鑑識中心九十一年七月十二日（九一）鋼得字第０九三三五號鑑驗通知書
      附卷為憑（本院卷第二四０頁），且為兩造所不爭執，應堪信屬實。對此，被
      告丁○○雖另辯稱該印鑑係由被告丙○○偽冒其名義申請登記者云云，然為原
      告所否認，被告丁○○自應舉證以實其說。而按申請印鑑登記，除非有印鑑登
      記辦法第五條各款所列七款之特殊情形，應由當事人填具印鑑登記申請書及印
      鑑條各一份親自辦理。且印鑑登記機關受理申請印鑑登記、變更登記、註銷登
      記或印鑑證明後，應查驗申請人之國民身分證、核對戶籍登記資料、由受委任
      人申請者，發現有疑義時予以查證，發給經註銷或視同註銷之印鑑證明者，應
      於該證明上加列註銷日期。印鑑登記辦法第五條、第九條分別定有明文，且經
      證人即彰化縣員林地政事務承辦人員黃秀梅、胡妙娟分別到庭證述無訛（見本
      院九十一年二月五日、九十一年三月八日言詞辯論筆錄）。至證人黃秀梅雖證
      稱伊以身分證核對是否為本人後，並要求當事人親自在登記申請書的背面簽名
      或蓋手指等語，惟上開印鑑登記辦法並無當事人應在登記申請書背面簽名或按
      指印之相關規定，且證人胡妙娟亦證稱「（問：依當時規定本人要在印鑑登記
      申請書背面名或按指印？）印象中好像有，好像特殊情形才要」（本院卷第二
      二三頁），則印鑑登記申請書背面簽名，應非必要，自難以此證明有何偽冒情
      形。此外，被告丁○○復未舉證證明其於八十年一月八日申請登記之印鑑係遭
      他人偽冒，亦未證明彰化縣員林地政事務所承辦人員有何未依規定審查即予登
      記印鑑申請，或審查錯誤等事實，其上開辯稱，亦無可取。
（三）再原告所提出被告丁○○八十年四月十五日之印鑑證明申請書，非由被告丁○
      ○親自申請，而係由訴外人王其相交由其妹王秀燕辦理之事實，固有原告所提
      印鑑證明申請書及委任書在卷可稽，並經證人王秀燕及王其相分別到庭證述無
      訛（見本院九十年十二月二十八日、九十一年二月五日言詞辯論筆錄），且為
      兩造所不爭執。惟按「依第四條第一項規定申請印鑑證明應由當事人或其受委
      任人填具申請書，並繳驗國民身分證，申請辦理。由其受委任人申請者，並應
      附繳委任書。」，印鑑登記辦法第九條定有明文，則被告丁○○委由他人向戶
      政事務所申請該印鑑證明，自非法所不許。而該印鑑證明申請書及委任書，是
      由被告丁○○拿印鑑章及身分證到王其相之代書事務所委任王其相代為辦理乙
      情，亦經證人王其相到庭證述在卷（本院卷第一九七頁），則證人王其相與被
      告丁○○並無利害關係，如非被告丁○○委託其辦理該印鑑證明，其顯無甘冒
      偽造文書之刑事責任，自行申請該印鑑證明之必要，是證人王其相上開證詞，
      應堪採信，由此益足認被告丁○○於員林戶政事務所所留存之印鑑應係被告丁
      ○○所申請登記無訛。
（四）另被告丁○○所辯稱原告所開立伊名義之帳號0000000帳戶，係他人冒
      名開立乙節，亦為原告所否認，並提出開戶資料、存款印鑑卡各一件為證。而
      存款印鑑卡上所蓋「丁○○」之印文，與被告丁○○向戶政事務所登記之印鑑
      印文相同，已如前述；再原告於八十五年三月六日曾將一千萬元存入被告丁○
      ○之上開帳戶，亦有轉帳收入傳票及轉帳支出傳票附卷可參（本院卷第七十七
      、七十八頁），則該帳戶應為被告丁○○申請開設甚明。
（五）綜上所述，本件借款之授信約定書「丁○○」之簽名係被告丁○○所簽，既為
      被告丁○○所自認，而本件借款之借據、授信約定書與被告存款印鑑卡上等文
      件上所蓋「丁○○」之印文，亦與被告丁○○向地政事務所申請登記之印鑑之
      印文相符，該「丁○○」之印文應屬真正，則本件借款之借據等文書縱有被告
      丁○○簽名之情形，然其上所蓋有被告丁○○之印章既屬真正，被告丁○○復
      未證明該印章係遭被告丙○○所盜用，亦可認其同意擔任借款人，而授權他人
      在其上簽名、蓋章，是原告主張被告丁○○同意擔任本件借款之借款人等語，
      應堪採信。至被告丁○○雖辯稱其從未具農會會員資格，本件實際借款人為被
      告丙○○等情縱或屬實，然本件借款既不因此而無效，且被告間就系爭借之使
      用是否有所約定，亦係其二人之關係，而與原告無涉，自不得因此認被告丁○
      ○並非本件借款之借款人，其仍應依與原告所簽借貸契約，與擔任連帶保證人
      之被告丙○○負連帶清償之責。
四、從而，原告依消費借貸及連帶保證之法律關係，請求被告連帶給付原告九百八十
    三萬元，及自八十八年八月十二日起至清償日止，按年息百分之八．八計算之利
    息，並自八十八年九月十三日起至清償日止，逾期清償在六個月以內者，按上開
    利率百分之十，超過六個月以上者，按上開利率百分之二十計付違約金，洵屬有
    據，應予准計。
五、兩造分別陳明願供擔保請求宣告假執行或免為假執行，爰分別酌定相當擔保金額
    宣告之。
六、本件事證已臻明確，兩造其餘主張及舉證，核與判決結果無影響，毋庸逐一論述
    ，併此敘明。
七、據上論結，原告之訴為有理由，依民事訴訟法第三百八十五條第一項前段、第八
    十五條第二項、第三百九十條第二項、第三百九十二條，判決如主文。
中　　　華　　　民　　　國　　九十一　　年　　　十一　　月　　　十二　　日
                                        臺灣彰化地方法院民事第二庭
~B法　　　官　羅秀緞
右為正本係照原本作成
如對本判決上訴須於判決送達後二十日內向本院提出上訴狀
~B法院書記官　黃當易
中　　　華　　　民　　　國　　九十一　　年　　　 十一 　月　　  十三　 　日
